【裁判字號】    98,上更(一),486
【裁判日期】    990305
【裁判案由】    偽造文書
【裁判全文】
臺灣高等法院刑事判決             98年度上更(一)字第486號
上  訴  人  臺灣板橋地方法院檢察署檢察官
被      告  甲○○
選任辯護人  孫冬生律師
上列上訴人因被告偽造文書案件，不服臺灣板橋地方法院95年度
訴字第867號，中華民國95年7月11日第一審判決（起訴案號：臺
灣板橋地方法院檢察署95年度偵字第4211號），提起上訴，經判
決後，由最高法院發回更審，本院判決如下：
    主  文
上訴駁回。
    理  由
一、公訴意旨略以：甲○○係原審同案被告林文誠（已判決確定
    ）經營之土地代書事務所員工，林文誠為土地登記專業代理
    人。民國（下同）八十二年至八十八年間林文誠因資金周轉
    需求，陸續向丙○○○借款，累計新臺幣（下同）四千四百
    九十萬元，其中以其個人票據（即自己為發票人）向丙○○○借款五百萬元，以客票（即他人為發票人）向丙○○○借
    款並提供個人票據為擔保之金額為一千六百七十萬元，另提
    供不動產為擔保向丙○○○借款二千三百二十萬元，包括(一)
    於八十二年十一月十五日以陳有亮所有坐落臺北縣永和市○○段九三一地號土地所有權四分之一及其上建物，設定最高
    限額抵押權五百二十萬元，實際借款四百萬元。(二)於八十六
    年一月九日以林綵蘩所有坐落臺北縣樹林市○○○段橫坑子
    小段四七六之一地號土地所有權六分之一及其上建物，設定
    最高限額抵押權六百五十萬元，實際借款五百萬元。(三)於八
    十六年六月四日以林張梅玉所有坐落臺北縣板橋市○○○段
    一一三之○○○四地號土地所有權十萬分之一二四○及其上
    建物，設定最高限額抵押權五百二十萬元，實際借款四百萬
    元。(四)於八十八年八月十八日以陳俊龍所有坐落臺北縣三重
    市○○段一四五九地號土地所有權全部及其上建物，設定最
    高限額抵押權一百五十六萬元，實際借款一百二十萬元。嗣
    林文誠因上開個人票據之借款部分，屆期未能清償，乃另行
    簽發板信商業銀行七百萬元支票（號碼GM0000000號）一紙
    換回原借款憑據，並於八十八年七月二十日以其所有坐落臺
    北縣中和市○○○段○○一三之○○○二地號土地所有權十
    萬分之三四六七及其上建物，設定最高限額抵押權八百四十
    萬元予王乙○○即丙○○○之女作為擔保。林文誠於辦理上
    開抵押權設定登記期間，即陸續以土地登記專業代理人之身
    分，要求丙○○○提供印鑑證明及印鑑章，供其辦理土地登
    記使用，丙○○○不疑有他，即依其指示提供相關印鑑證明
    及印鑑章予林文誠，詎林文誠竟與被告甲○○共同基於行使
    偽造文書、使公務員登載不實之概括犯意及犯意聯絡，於不
    詳時地，偽造丙○○○、王乙○○之簽名並擅自盜蓋其等印
    鑑章於他項權利證明書遺失之切結書及清償證明書共十紙上
    ，分別於八十六年六月三十日、八十六年十一月十七日、八
    十七年一月六日、八十八年十一月五日、八十八年十二月二
    十九日持前開偽造之文件，分別向臺北縣樹林地政事務所、
    臺北縣板橋地政事務所、臺北縣中和地政事務所、臺北縣三
    重地政事務所及臺北縣中和地政事務所，連續以丙○○○、
    王乙○○代理人身分辦理抵押權塗銷登記而行使之，使不知
    情之承辦公務員在職務上所掌之文書上登載不實事項，足生
    損害於地政機關對於土地、建物登記管理之正確性及丙○○○、王乙○○。因認被告甲○○涉犯刑法第二百十六條、第
    二百十條行使偽造私文書、同法第二百十四條使公務員登載
    不實罪嫌等語。
二、按犯罪事實應依證據認定之，無證據不得認定犯罪事實；不
    能證明被告犯罪或其行為不罰者應諭知無罪之判決。次按告
    訴人之告訴，係以使被告受刑事訴追為目的，是其陳述是否
    與事實相符，仍應調查其他證據以資審認，最高法院五十二
    年臺上字第一三○○號判例可資參照。
三、公訴人認為被告甲○○涉有前揭犯行，無非係以告訴人丙○○○、王乙○○之指訴及卷附他項權利證明書、本票、抵押
    權登記申請書、登記清冊、建物標示、印鑑證明、債務清償
    證書、切結書等文件為其論據。
四、訊據被告甲○○堅詞否認有上開犯行，辯稱：其係原審同案
    被告林文誠之大姊，經營美容業，並未在代書事務所工作，
    當初因林文誠代書事務所員工請產假，人力不足，其囿於人
    情關係，乃受託向地政事務所提出申請土地登記申請書等文
    件一次，對於被告林文誠與告訴人間借貸設定抵押權、塗銷
    抵押權等，均無所悉等語。
五、本院經查：
  (一)原審同案被告林文誠固未經告訴人丙○○○同意塗銷本件抵
    押權登記，而經判處罪刑確定，有判決書在卷為憑，惟告訴
    人丙○○○於原審審理時證稱：之前因為被告林文誠從事代
    書工作，雙方合作設定第二順位抵押權借款（俗稱「二胎」
    ），由伊負責資金來源，但金額不大，大多是一、二十萬元
    ，本件借貸係因被告林文誠經營金龍保全公司，需要大量資
    金周轉，始提供不動產作為擔保，伊借錢給被告林文誠供金
    龍保全公司周轉，被告林文誠要塗銷抵押權設定時，都會跟
    伊講是要塗銷哪一件，但被告林文誠並未清償本件抵押權部
    分之借款，所以伊並未同意塗銷抵押權，當初因為太相信被
    告林文誠，所以說需要印鑑章及印鑑證明時，伊就會提供，
    被告林文誠是以先前「二胎」借貸部分債務人已經還款，抵
    押權需要塗銷，騙取伊交付印鑑證明及印鑑章，林綵蘩（按
    係原審被告林文誠另一胞姊）是在被告林文誠事務所工作，
    伊原先不知道名字，只知係被告林文誠的姊姊，後來看到塗
    銷抵押權登記申請書發現有一件是甲○○送件，認被告甲○○應該知情也有參與，所以一起提出告訴等語；告訴人王乙○○於原審證稱：丙○○○係伊母親，本件都是被告林文誠
    與丙○○○商談借貸、設定抵押權、及塗銷抵押權等事宜，
    被告林文誠以其名下土地及建物設定不動產抵押權七百萬元
    部分，亦係向告訴人丙○○○借款，伊僅係名義人，相關印
    鑑及印鑑證明均交由母親處理，並未交給被告林文誠等語；
    是依前開告訴人所述，系爭借貸、設定抵押權及塗銷過程係
    被告林文誠及告訴人丙○○○接洽，且被告甲○○負責送件
    一次，是以被告甲○○是否明知告訴人丙○○○未同意塗銷
    ，即非無疑。
  (二)被告甲○○未在被告林文誠代書事務所工作，告訴人丙○○○、王乙○○平時前往代書事務所時，認識之林小姐係被告
    林文誠之另一名姊姊林綵蘩，此為告訴人丙○○○、王乙○○於原審審理時供承明確，且證人王小慧、林婉宜、藍心榆
    於偵查中證稱：其等均在代書事務所任職，曾經分別辦理本
    件抵押權塗銷，系爭相關之切結書、債務清償證明書都是其
    等填寫好，交給林綵蘩或被告林文誠蓋完印章後，再交由其
    等辦理，代書事務所實際負責人為被告林文誠，管理者為林
    綵蘩等語，足見被告甲○○並未在被告林文誠經營之代書事
    務所工作，是雖本件有關塗銷林文誠所有上開土地及建物設
    定抵押權予王乙○○之登記申請文件，其中一件係被告甲○○擔任代理人向地政事務所送件，但以被告甲○○為被告林
    文誠之姊，於代書事務所工作繁重之際，受託代向地政事務
    所送件，要屬人情之常，尚難憑此認定被告甲○○對於被告
    林文誠與告訴人間所有借貸、設定抵押權、塗銷抵押權均知
    之甚詳。
  (三)原審同案被告林文誠否認未經告訴人丙○○○同意塗銷本件
    抵押權登記，雖不可採，但亦未指稱被告知情而參與。
  (四)被告甲○○於警詢中及原審準備程序否認有辦理附表編號五
    所示塗銷抵押權登記之事（見他字卷第13頁），嗣於原審始
    坦承有送件一次等語，前後供詞固有不一，惟人之記憶隨著
    時間之久遠及事情之重要與否而遺忘，且每因事後回想或提
    醒重新記憶，乃事所多有，況被告唯恐事涉爭議，乃有推卸
    之舉，亦屬人情之常，是以本件自難以被告甲○○一度遺忘
    有辦理附表編號五所示塗銷抵押權登記之事，即認定其知情
    並參與犯罪。又被告與林文誠為姊弟關係，故其因信任林文
    誠而未向丙○○○確認是否同意塗銷，亦與常情無違。至系
    爭抵押權五件之塗銷登記，其中所有權人非林文誠之不動產
    ，多由林文誠擔任代理人，再委其代書事務所不知情之職員
    為複代理人向該管地政機關提出申請，另以被告甲○○代理
    部分所有權人為林文誠，建物門牌並為林文誠當時戶籍所在
    地之不動產部分，是以甲○○任代理人（無複代理）向台北
    縣中和地政事務所申請辦理塗銷登記，與林文誠慣行之處理
    方式固屬有異，但亦難推論被告事先知情，且與林文誠之間
    ，有共同使林文誠經營代書事務所內不知情之職員，偽造王
    乙○○名義之土地登記申請書、切結書、清償證明書等之犯
    意聯絡。
  (五)綜上所述，公訴人指訴被告甲○○未經告訴人同意塗銷抵押
    權設定，尚乏補強證據證明與事實相符，尚難僅憑告訴人受
    有債權未經清償之損害，即認定被告甲○○有行使偽造私文
    書及使公務員登載不實之故意。此外，復查無其他積極證據
    足資證明被告甲○○有上述犯行，揆諸首開說明，自屬不能
    證明被告甲○○犯罪。
六、原審因予諭知被告甲○○無罪之判決，經核尚無違誤。公訴
    人上訴意旨略以：本件系爭塗銷抵押權之登記申請，不動產
    所有權人非被告林文誠本人，且塗銷登記多由被告林文誠之
    職員為複代理人向該管地政機關為申請，惟被告甲○○代理
    向臺北縣中和地政事務所申辦塗銷抵押權登記之不動產所有
    權人為被告林文誠，不動產建物門牌為臺北縣中和市○○街
    23巷4弄1號，即塗銷時為被告林文誠戶籍所在地之不動產，
    有卷附不動產抵押權塗銷申請資料與被告林文誠之印鑑證明
    及身分證影本為據。被告林文誠本件委由其姐即被告甲○○
    申辦塗銷抵押權登記，處理方式顯與被告林文誠本人慣行之
    土地處理登記方式有異，依被告林文誠與甲○○之親屬關係
    ，塗銷之抵押權為被告林文誠本人之戶籍所在地，足徵被告
    甲○○就其經手之前開抵押權塗銷登記，與被告林文誠有犯
    意聯絡及行為分擔。惟按「犯罪事實應依證據認定之，無證
    據不得認定犯罪事實。」刑事訴訟法第一百五十四條第二項
    定有明文。該所謂認定犯罪事實之證據，係指足以證明被告
    確有犯罪行為之積極證據而言，該項證據必須適合於被告犯
    罪事實之認定，始得採為斷罪之依據。經查：系爭抵押權五
    件之塗銷登記，其中所有權人非林文誠之不動產，多由林文
    誠擔任代理人，再委其代書事務所不知情之職員為複代理人
    向該管地政機關提出申請，另以被告甲○○代理部分之不動
    產所有權人為林文誠，建物門牌復為林文誠當時戶籍所在地
    之不動產部分，是以甲○○任代理人（無複代理）向台北縣
    中和地政事務所申請辦理塗銷登記，與林文誠慣行之處理方
    式固屬有異，但被告僅經手一件，是否能憑此推論其事先知
    情，且與林文誠之間，有共同使林文誠經營代書事務所內不
    知情之職員，偽造王乙○○名義之土地登記申請書、切結書
    、清償證明書等之犯意聯絡，即非無疑。此外，復查無其他
    積極證據足資證明被告涉有上開犯行，自屬不能證明其犯罪
    。公訴人上訴意旨，仍執陳詞，指摘原判決不當，為無理由
    ，應予駁回。
據上論斷，應依刑事訴訟法第368條，判決如主文。
本案經檢察官吳茂松到庭執行職務。
中    華    民    國    99    年    3     月     5    日
                  刑事第五庭  審判長法  官  高明哲
                                    法  官  高玉舜
                                    法  官  林洲富
以上正本證明與原本無異。
檢察官如不服本判決，應於收受送達後10日內向本院提出上訴書
狀，其未敘述上訴之理由者並得於提起上訴後10日內向本院補提
理由書（均須按他造當事人之人數附繕本）「切勿逕送上級法院
」。
                                    書記官  張美華
中    華    民    國    99    年    3     月    8     日

司法院資訊處製作；財團法人民間司法改革基金會備份。
